【裁判字號】    98,訴,1689
【裁判日期】    981231
【裁判案由】    損害賠償
【裁判全文】
臺灣臺中地方法院民事判決  98年度訴字第1689號
原      告  庚○  (即甲○之承.
            丙○○(即甲○之承.
            丁○○(即甲○之承.
            己○○(即甲○之承.
            戊○○(即甲○之承.
共      同
訴訟代理人  乙○○
被      告  林婉婷
上列當事人間因過失傷害案件，經原告提起刑事附帶民事訴訟，
請求侵權行為損害賠償事件（本院98年度交簡上附民字第5號）
，經本院刑事庭裁定移送前來，本院於民國98年12月15日言詞辯
論終結，判決如下：
    主  文
被告應給付原告新台幣貳拾壹萬參仟零肆拾元，及自民國98年12
月16日起至清償日止，按年息5%計算之利息。
原告其餘之訴駁回。
訴訟費用由被告負擔百分之六，餘由原告連帶負擔。
本判決原告勝訴部分，於原告以新台幣柒萬壹仟零拾參元為被告
供擔保後，得假執行；但被告如以新台幣貳拾壹萬參仟零肆拾元
為原告預供擔保，得免為假執行。
原告其餘假執行之聲請駁回。
    事  實  及  理  由
甲、程序方面：
一、按當事人死亡者，訴訟程序在有繼承人、遺產管理人或其他
    依法令應續行訴訟之人承受其訴訟以前當然停止，但於有訴
    訟代理人時不適用之。聲明承受訴訟，應提出書狀於受訴法
    院，由法院送達於他造。民事訴訟法第168條、第173條、第
    176條分別定有明文。本件原告即被繼承人甲○於起訴後之
    民國98年9月17日死亡，其繼承人為庚○、丙○○、丁○○
    、己○○及戊○○，分別有死亡證明書影本、戶籍謄本影本
    各乙份在卷可稽，又繼承人等於98年12月15日具狀聲明承受
    訴訟，揆諸前開規定，於法並無不合，應予准許。
二、次按訴狀送達後，原告不得將原訴變更或追加他訴，但被告
    於訴之變更或追加無異議，而為本案之言詞辯論者，視為同
    意變更或追加。民事訴訟法第255條第1項、第2項分別定有
    明文。本件原告甲○起訴時聲明依據民法第184條第1項、第
    193條第1項及第195條第1項規定，請求被告應給付原告新臺
    幣（下同）935,129元，及自98年5月7日起至清償日止按年
    息5%計算之利息。嗣於本院審理時原告將訴訟聲明變更為依
    據民法第184條第1項、第193條第1項、第194條規定，請求
    被告應給付原告1,198,663元及自98年12月16日起至清償日
    止，按年息5%計算之利息；被告應給付原告庚○、丙○○、
    丁○○、己○○及戊○○每人各50萬元，及自98年12月16
    日起至清償日止，按年息5%計算之利息。被告就原告變更、
    追加起訴部分，未表示異議並為本案之言詞辯論，視為同意
    原告所為訴之變更、追加。
乙、實體方面：
一、原告方面：
  (一)訴之聲明：
    1.被告應給付原告1,198,663元及自聲明承受訴訟狀繕本送
      達翌日即98年12月16日起至清償日止，按年息5%計算之利
      息。
    2.被告應給付原告庚○、丙○○、丁○○、己○○及戊○○
      每人各50萬元，及自98年12月16日起至清償日止，按年息
      5%計算之利息。
    3.訴訟費用由被告負擔。
    4.願供擔保請准宣告假執行。
  (二)原告主張略以：被告於97年2月28日下午6時39分許，沿臺中
    縣大里市○○路由西往東方向行駛，途經該路仁化幹14號電
    桿前，適有訴外人李孟修先撞擊甲○之手推車，致甲○手推
    車上物品散落於道路，而甲○在撿拾物品時，被告因疏未注
    意而追撞之，致其受有頭部外傷合併雙側硬腦膜下出血及雙
    側顱內出血等傷害，並於98年9月17日死亡。為此爰依民法
    第184條第1項、第193條第1項、第194條規定，請求被告賠
    償下列損害：
    1.醫療費用：(1)仁愛醫療財團法人大里仁愛醫院（下稱仁愛
      醫院）醫療費用自費額，自97年2月29日至98年9月17日止
      ，共計87,642元。(2)醫療器材費用18,000元。
    2.增加生活上之支出：甲○自97年4月28日起在財團法人永
      耕養護中心（下稱永耕養護中心）安養照護，自97年4月
      至98年7月，每月照護費24,000元及耗材費，共計389,791
      元。
    3.喪失勞動能力之損失：被告肇事時，甲○雖已79歲高齡，
      但其身體硬朗、耳聰目明，每日資源回收所得約200元，
      每月共計6,000元，且其作資源回收之餘，尚在大里市國
      寶電器股份有限公司作清潔工作，每月薪資8,500元，則
      甲○每月平均收入為14,500元，自97年3月算至98年7月18
      日共16.5個月，共計239,250元。
    4.喪葬費用支出：共463,980元。
    5.精神慰撫金：甲○為原告等之母親，其因遭被告衝撞致死
      ，使原告所受之精神上痛苦甚大，爰依民法第194條請求
      被告應給付原告各50萬元精神慰撫金。
二、被告部分：
  (一)答辯聲明：
    1.原告之訴及假執行聲請駁回。
    2.訴訟費用由原告負擔。
    3.如受不利判決，請准供擔保免為假執行。
  (二)被告答辯略以：伊承認自己有過失，惟係因閃避不及，非故
    意撞及原告。因伊現無工作，又尚有三個小孩要撫養，且原
    告要求賠償之數額過高，實無力負擔。伊對甲○起訴所主張
    之醫療費用、醫療器材費用、增加生活上支出以及勞動能力
    損失部分等費用並不爭執。至於甲○係因為腎臟結石開刀引
    發敗血症而死亡，且相驗時甲○之子亦曾說其患有高血壓等
    疾病，因此甲○可能不是因為車禍致死，另住安養院之原因
    亦不全然係因為車禍所造成等語。
三、本院於98年9月3日協同兩造協議簡化爭點如下：
  (一)兩造不爭執事項：
    1.被告於97年2月28日下午6時39分許，沿臺中縣大里市○○
      路由西往東方向行駛，途經該路仁化幹14號電桿前，適有
      李孟修先撞擊甲○之手推車，致甲○手推車上物品散落於
      道路，而甲○在撿拾物品時，被告疏未注意追撞之，致其
      受有頭部外傷合併雙側硬腦膜下出血及雙側顱內出血等傷
      害，甲○受傷後送仁愛醫院急診醫治，97年3月4日施行雙
      側開顱手術，同年4月16日施行顱骨復位手術，同年5月21
      日因水腦症，施行右側腦腦腔分流手術，甲○自97年4月
      28日起，即在永耕養護中心照護。被告承認有過失，甲○
      亦承認有過失。
    2.甲○迄98年9月3日已支出醫療費用：(1)仁愛醫院醫療費用
      自費額及部分負擔，自97年2月29日至97年4月28日止，計
      65,135元。(2)醫療器材費用18,000元。以上合計83,135元
      。
    3.甲○自97年4月28日起在養護中心安養照護，自97年4月至
      98年4月，每月照護費24,000元及耗材費，合計支出
      307,743元。
    4.甲○受傷前每日資源回收所得約200元，計每月6,000元，
      另原告尚在大里市國寶電器股份有限公司作清潔工作，每
      月8,500元，合計原告平均收入為每月14,500元。
    5.甲○已獲強制汽車責任險理賠71,830元。
  (二)本件爭執事項（要點）在於：
    原告依民法第184條第1項、第193條第1項、第194條規定，
    請求被告應給付原告1,198,663元及自98年12月16日起至清
    償日止，按年息5%計算之利息，暨請求被告應給付原告庚○
    、丙○○、丁○○、己○○及戊○○每人各50萬元，及自98
    年12月16日起至清償日止，按年息5%計算之利息，是否有理
    由？
四、本院之判斷：
  (一)原告主張被告於上揭時、地，駕車與其發生擦撞，造成甲○
    受有頭部外傷合併雙側硬腦膜下出血及雙側顱內出血等傷害
    之事實，為被告所不爭執，且有原告所提出之仁愛醫院診斷
    證明書乙份在卷可參，又被告因前開過失傷害行為，業經本
    院刑事庭以98年度交簡字第10號、98年度交簡上字第300 號
    刑事判決判處有期徒刑2月確定，如易科罰金，以1,000元折
    算一日，亦據本院依職權調閱該刑事案卷，查明屬實，堪信
    為真正。
  (二)按因故意或過失，不法侵害他人之權利者，負損害賠償責任
    ；不法侵害他人之身體或健康者，對於被害人因此喪失或減
    少勞動能力或增加生活上之需要時，應負損害賠償責任。民
    法第184條第1項前段、第193條第1項分別定有明文。查被告
    因過失侵權行為使甲○受有頭部外傷合併雙側硬腦膜下出血
    及雙側顱內出血等傷害，依上開規定，被告自應負侵權行為
    損害賠償責任。且本件甲○因被告之過失侵權行為受有傷害
    ，被告之過失行為與甲○所受傷害間具有相當因果關係，原
    告自得請求被告負擔過失傷害之損害賠償責任。
  (三)至於甲○於98年9月17日死亡，業經仁愛醫院診斷為尿路性
    敗血症合併敗血性休克、右側腎盂-輸尿管接合處結石、癲
    癇、糖尿病、高血壓，此有該院出具之仁乙診字第09801316
    77601號診斷證明書附於臺灣臺中地方法院檢察署98年度相
    字第1528號相驗卷內可稽。另經臺灣臺中地方法院檢察署檢
    察官囑託法務部法醫研究所就甲○之死因為鑑定，經檢察官
    督同法醫師相驗後，鑑定結果與仁愛醫院之診斷證明相同，
    亦有臺灣臺中地方法院檢察署98年度相字第1528號檢驗報告
    書、檢察官相驗報告書附於相驗卷可憑。參以，臺灣臺中地
    方法院檢察署法醫室於98年11月27日所出具之說明，載明「
    1.車禍發生時間為97年2月29日，而死亡的時間為98年9月17
    日，兩者已相隔一年半以上。原始因車禍原因住院的期間，
    從97年2月29日至97年3月21日及97年4月15日至97年4月28日
    ，已經醫院手術治療完成，和車禍造成的死亡結果已切斷因
    果關係，但車禍造成的損傷或永久的傷害是可能存在的。2.
    依醫院診斷證明書：死者生前有右側腎盂-輸尿管接合處結
    石。此才為造成尿路性敗血症合併敗血症休克的原因，和車
    禍之頭部外傷亦無因果關係」等語（見臺灣臺中地方法院檢
    察署98年度他字第5878號偵查卷宗第17頁），足認甲○之死
    亡結果與被告之過失侵權行為間並無相當因果關係。是則，
    原告主張甲○因本件車禍致生死亡結果，並請求被告負擔過
    失致死之損害賠償責任，自屬無理由。
  (四)茲就原告聲明之各項請求，應否准許，分述如下：
    1.醫療費用部分：
      (1)仁愛醫院醫療費用自負額：原告主張其因本件車禍自97
        年2月29日至98年9月17日已支出醫療費用87,642元，其
        中甲○起訴所請求之65,135元部分，有仁愛醫院醫療費
        用收據22紙為證，且為被告所不爭執，故原告請求之
        65,135元部分，自應准許之。至於原告於98年12月15日
        所追加請求之22,507元部分，雖亦提出仁愛醫院相關醫
        療費用收據17紙為憑，然上開醫療費用收據日期均在98
        年4月23日之後至甲○死亡之間，距車禍發生已逾一年
        二月以上，且依其內容觀之，多為甲○至泌尿科、婦科
        、腎臟內科等就診之收據，參以原告即甲○之子戊○○
        於98年9月28日檢察官訊問時陳稱甲○車禍前即有高血
        壓、糖尿病、心肌梗塞疾病等情（見臺灣臺中地方法院
        檢察署98年度相字第1528號卷98年9月28日檢察官訊問
        筆錄），且甲○之死亡與被告之過失行為間，並無相當
        因果關係，已如前述，是原告追加請求之22,507元部分
        自難認與本件車禍造成之傷害有關，亦無法認定係為本
        件車禍損害所支出之醫療費用。故原告請求超過65,135
        元醫療費用之部分，即屬無理由。
      (2)醫療器材費用：原告主張支出醫療器材費用18,000元，
        有原告所提出之統一發票收據1紙在卷可稽，並為被告
        所不爭執，自應准許。
    2.增加生活上支出部分：原告主張自97年4月28日起甲○在
      永耕養護中心安養照護，自97年4月至98年7月，每月照護
      費24,000元及耗材費，合計支出389,791元，其中甲○起
      訴請求之307,743元部分，有永耕養護中心收據影本12紙
      在卷足憑，且為被告所不爭執，自應准許之。另原告於98
      年12月15日所追加請求之82,048元，亦有原告提出之養護
      中心收據影本3紙為憑，被告雖辯稱：甲○本患有高血壓
      等疾病，因此甲○住安養院之原因亦不全然係因為車禍造
      成需要住安養院云云。惟查，本件車禍導致甲○受有頭部
      外傷合併雙側硬腦膜下出血及雙側顱內出血等傷害，97年
      2月28日事發當日甲○受傷後送仁愛醫院急診醫治，97年3
      月4日施行雙側開顱手術，同年4月16日施行顱骨復位手術
      ，同年5月21日因水腦症，施行右側腦腦腔分流手術，甲○自97年4月28日起，即在永耕養護中心照護等情，為兩
      造所不爭執，且甲○車禍受傷時，已高齡78歲，其復原情
      況自無法與年輕者相提並論，堪認此一車禍已對甲○造成
      永久性的傷害，而有專業照護之必要。經本院函詢仁愛醫
      院甲○出院後是否需專人照顧，該院函覆稱一直至死亡，
      皆須專人照顧，有該院98年11月11日仁總字第098110035
      號函附卷可佐。參以，甲○原雖患有高血壓等疾病，然本
      件車禍發生之前，甲○非僅無至養護中心接受安養照護之
      必要，且猶能正常從事資源回收工作。故本院認為甲○自
      97年4月28日起至其死亡止，因本件車禍造成永久性傷害
      ，於養護中心接受安養照護自與車禍發生有關，被告就甲○於養護中心所支出之照護費、耗材費應負擔損害責任，
      被告前開所辯，為不足採。原告追加請求之82,048元部分
      ，於法有據，亦應予准許。
    3.減少勞動能力損失部分：原告主張甲○受傷前每日資源回
      收所得約200元，計每月6,000元，另原告尚在大里市國寶
      電器股份有限公司作清潔工作，每月8,500元，此有所得
      扣繳憑單影本乙份在卷足憑，且為被告所不爭執，因此甲○平均收入為每月14,500元。是原告請求甲○自97年3月1
      日起至98年7月18日止，共16.5個月無法工作之損害，合
      計為239,250元，洵屬有據，應予准許。
    4.喪葬費用及精神慰撫金部分：按不法侵害他人致死者，對
      於支出醫療及增加生活上需要之費用或殯葬費之人，亦應
      負損害賠償責任。不法侵害他人致死者，被害人之父、母
      、子、女及配偶，雖非財產上之損害，亦得請求賠償相當
      之金額。民法第192條第1項、第194條固有明文。惟查，
      本件甲○之死亡結果與被告之過失侵權行為間並無相當因
      果關係，已如前述，則原告請求被告賠償甲○之喪葬費用
      463,980元及精神慰撫金每人各50萬元，均於法未合，不
      應准許。至於兩造於98年12月15日言詞辯論時，經本院徵
      詢是否同意以原告請求之喪葬費用之半數即231,990元列
      入賠償金額計算，被告雖表示同意，惟因原告表示不同意
      ，故兩造就此數額並未達成訴訟上協議，本院自不得將該
      數額逕行列入計算。
  (五)次按損害之發生或擴大，被害人與有過失者，法院得減輕賠
    償金額，或免除之，民法第217條第1項定有明文；又行人應
    在劃設之人行道行走，在未劃設人行道之道路，應靠邊行走
    ，並不得在道路上任意奔跑、追逐、嬉戲或坐、臥、蹲、立
    ，阻礙交通。道路交通安全規則第133條項規定甚明。經查
    ，本件甲○為撿拾掉落之資源回收物品，而走入禁止行人通
    行之快車道，同為本件車禍發生之原因，堪認甲○就車禍之
    發生及擴大與有過失。再者，本件交通事故肇事原因經送臺
    灣省臺中縣區車輛行車事故鑑定委員會鑑定、臺灣省車輛行
    車事故覆議鑑定委員會覆議結果，亦均認為甲○確有上開過
    失情節，而為本件車禍肇事主因，被告未注意車前狀況為肇
    事次因，此有臺灣省臺中縣區車輛行車事故鑑定委員會9702
    84案鑑定書及臺灣省車輛行車事故覆議鑑定委員會覆議字第
    980361號覆議意見書附於本院97年度交易字第478號、98年
    度交簡上字第300號刑事案卷足參。本院審酌甲○走入禁止
    行人通行之快車道，應負擔較大之過失責任，故認甲○就
    本件車禍應負擔百分之六十之過失責任，被告應負擔百分之
    四十之過失責任。
  (六)綜上所述，原告因本件車禍本得請求之醫療費用為83,135元
    、增加生活上需要為389,791元、減少勞動能力損失為239,
    250元，合計共712,176元（83,135＋389,791＋239,250＝
    712,176）。惟因原告對本件車禍損害之發生及擴大與有過
    失，業如前述，應減輕被告百分之六十之賠償責任，而負擔
    百分之四十之賠償，是原告得請求被告賠償之總金額應為
    284,870元（712,176X40％＝284,870，元以下四捨五入）。
  (七)又按保險人依本法規定所為之保險給付，視為被保險人損害
    賠償金額之一部分；被保險人受賠償請求時，得扣除之，強
    制汽車責任保險法第32條定有明文。是強制汽車責任保險之
    被保險人於該範圍內之損害賠償責任即因而解免。本件甲○
    已領取汽車強制責任險之保險金71,830元，為兩造所不爭執
    ，故此部分應予扣除。從而，原告請求被告給付213,040元
    （284,870－71,830＝213,040），及自民事聲明承受訴訟狀
    繕本送達翌日即98年12月16日起至清償日止，按年息5%計算
    之利息之範圍內，為有理由，逾此數額之請求，即屬無理由
    ，應予駁回。
  (八)兩造均陳明願供擔保聲請宣告假執行及免為假執行，就原告
    勝訴部分，核均無不合，爰分別酌定相當擔保金額宣告之。
    至原告敗訴部分，其假執行之聲請即失所依附，應併予駁回
    。
  (九)本件事證已臻明確，兩造其餘攻擊防禦方法與舉證，核與判
    決結果無影響，爰不逐一論述，附此敘明。
五、據上論結，本件原告之訴為一部有理由，一部無理由，依民
    事訴訟法第79條、第85條第2項、第390條第2項、第392條第
    2項，判決如主文。
中    華    民    國    98    年    12    月    31    日
                  民事第四庭    法  官  陳文燦
正本係照原本作成。
如對本判決上訴，須於判決送達後20日內向本院提出上訴狀。
中    華    民    國    98    年    12    月    31    日
                                書記官  林玉門

司法院資訊處製作；財團法人民間司法改革基金會備份。
